【裁判字號】    97,簡上,70
【裁判日期】    970725
【裁判案由】    給付票款
【裁判全文】
臺灣臺中地方法院民事判決              97年度簡上字第70號
上  訴  人  沅基塑膠股份有限公司
法定代理人  甲○○
訴訟代理人  王文聖  律師
被上訴人    乙○○
訴訟代理人  趙惠如  律師
上列當事人間請求給付票款事件，上訴人對於中華民國97年1月
31日本院沙鹿簡易庭96年度沙簡字第304號第一審判決提起上訴
，本院判決如下：
    主    文
上訴駁回。
第二審訴訟費用新台幣玖萬零陸佰元由上訴人負擔。
    事實及理由
壹、被上訴人主張：除與原判決記載相同者，茲引用之外，補稱
    ：
一、上訴人辯稱被上訴人於95年5月間起至同年11月7日止，至少
    計匯款865萬元至訴外人莊育奇設於合作金庫銀行、彰化銀
    行之活期存款帳戶與支票存款帳戶內，若再包括訴外人莊育
    奇於95年9月20日指示被上訴人將金額200萬元匯至上訴人公
    司帳戶，被上訴人匯予莊育奇款項已達1065萬元，惟被上訴
    人於本件請求係600萬元金額，是本諸合理推斷，被上訴人
    提起本件訴訟前，莊育奇應已清償被上訴人至少465萬元左
    右金額，足認被上訴人所主張之款項，與上訴人公司無涉云
    云。惟上開借款均係上訴人簽發支票交予被上訴人兌領，作
    為清償借款之用，被上訴人收受上訴人簽發之支票且已兌領
    ，計有如原判決附表二所示之5張支票，顯見兩造確有借貸
    關係。上訴人所辯系爭借款與上訴人無涉，委不足採。
二、就上訴人答辯之陳述：
（一）上訴人主張證人陳智偉於另案訴訟筆錄之證詞記載與當日
      作證之證詞不符，惟現今審判筆錄係電腦筆錄，兩造之訴
      訟代理人及證人均立即可查知筆錄記載內容，而證人陳智
      偉作證當時，並未認筆錄記載與其真意不符，故上訴人主
      張該筆錄之記載內容出入，顯非事實。又證人侯明宗於原
      審作證時係依法具結，且證人證述之證明力，係由法院判
      斷，自不得僅以證人與上訴人公司另有訴訟，即認該證詞
      不足採。
（二）上訴人主張其為塑膠股份有限公司，借貸非其營業項目，
      莊育奇彼時任上訴人公司之經理，就借貸事項並無為上訴
      人為管理上之一切必要行為之權限云云。依最高法院87年
      度台上字第709號判決，莊育奇以上訴人名義借款及簽發
      票據，係直接對上訴人發生效力，與是否為上訴人之營業
      項目無涉。另上訴人並不否認系爭借款之款項係匯入公司
      帳戶，且與他人交換票據使用，又上訴人公司票據之簽發
      均經上訴人公司之法定代理人同意，足見系爭借款及簽發
      票據之行為，均為上訴人公司營業所必要之行為，否則上
      訴人公司何須將帳戶作為莊育奇對外以公司名義借款之用
      ？又何須同意以上訴人公司之票據與他人換票使用之理？
（三）本件被上訴人與莊育奇代理之上訴人就系爭借貸之意思表
      示合致，業經證人侯明宗於原審具結證稱係上訴人向被上
      訴人借錢等語可證。再衡諸被上訴人將款項直接匯入上訴
      人帳戶中，上訴人亦自承莊育奇曾持自己或他人之支票，
      向上訴人換取支票交付他人，亦明莊育奇以上訴人名義及
      持上訴人支票對外借款，均為上訴人明知且同意之行為，
      縱上訴人不同意，亦無損於莊育奇依法為上訴人公司之負
      責人，其所為之法律行為自對上訴人發生效力。又莊育奇
      為上訴人公司之總經理，有為上訴人管理事務及簽名之權
      利，縱該背書章為莊育奇自刻使用，亦對上訴人發生效力
      ，上訴人自應負背書人之責任。另證人陳智偉證稱莊育奇
      並未經手財務云云，惟該證詞與事實不符，此由上訴人所
      提出之轉帳傳票或請款單，其上均有總經理莊育奇核章之
      簽名可證。縱莊育奇未經手財務，其乃上訴人對於總經理
      之職權限制，自不得對抗善意之被上訴人。
三、並聲明：上訴駁回。
貳、上訴人則以：除與原判決記載相同者，茲引用之外，補稱：
一、證人陳智偉於另案本院96年度沙簡字第207號確認票據債權
    不存在事件（下稱另案訴訟）97年1月16日開庭所為之證言
    內容，與該日筆錄記載內容略有出入，說明如下：
（一）證人陳智偉就訴外人莊育奇是否曾用上訴人名義對外借款
      之問題，於另案訴訟審理中係證稱上訴人於本件事發後判
      斷莊育奇應係個人資金週轉有問題，在外信用不好，所以
      才會跟上訴人換票後持票向外借款等語，此與該日筆錄記
      載證人陳智偉證稱上訴人公司判斷莊育奇個人資金週轉有
      問題，才會用上訴人公司名義對外借款等語不同。
（二）證人陳智偉就上訴人是否同意訴外人莊育奇使用上訴人帳
      戶供他人匯款之問題，於另案訴訟審理中係證稱莊某係在
      他人匯款入上訴人帳戶後向上訴人人員告知係伊請人匯款
      入上訴人帳戶，一部分要還伊欠上訴人之借款，並有部分
      請上訴人會計人員幫伊轉匯入伊指定之他人帳戶等語，此
      亦與該日筆錄記載證人陳智偉證稱莊育奇跟被告公司說要
      匯款入被告公司帳戶，要還向公司借款等語不同（按：上
      開筆錄記載內容易令人誤認莊育奇係先向上訴人公司告知
      有人要匯款入上訴人公司帳戶後才匯款入上訴人公司帳戶
      ，亦即上訴人公司曾同意莊育奇使用上訴人公司帳戶，事
      實上上訴人公司從未同意莊育奇使用上訴人公司帳戶）。
（三）上情經上訴人於97年1月17日聲請另案訴訟之法院依職權
      調取該日庭訊錄音帶，並進行審聽核對，且將更正之資料
      呈報原審法院，然原審法院未予詳查，逕將上開與證人陳
      智偉證言內容不符之筆錄採為判決基礎，依最高法院78年
      度台抗字第240號裁判，其判決顯自有違誤之處。
二、另案訴訟之原告為特美多國際股份有限公司，其法定代理人
    即為本件之證人侯明宗，與上訴人處於對立地位，應會迴護
    本件之被上訴人，故其證詞自難憑信。又上訴人為塑膠股份
    有限公司，借貸非其營業項目，此觀上訴人之公司登記事項
    表即明，被上訴人亦得上網查詢，是以莊某彼時任上訴人之
    經理，就借貸事項並無為上訴人為管理上之一切必要行為之
    權限，此觀系爭票據背書之「沅基塑膠股份有限公司」、「
    郭鍚勳」之印章均非上訴人之印章即明。再依最高法院79年
    台上字第2012號判例要旨，表見代理之規定，惟意定代理始
    有適用，若代表或法定代理則無適用該規定餘地。基此，莊
    某個人在外所為借貸行為，無民法第169條表見代理之適用
    ，自難認被上訴人對上訴人有消費借貸債權存在。
三、證人陳智偉於另案訴訟審理時證稱：「...... 我負責會計
    、財務、內部管理。莊育奇自公司設立時起即任職公司，他
    是負責對外接單，應該沒有負責其他業務...... 公司對外
    借款都是由我跟銀行接洽再報告董事長，經董事長核准與銀
    行往來後，我才會進一步與銀行談細節...... 」等語，堪
    認上訴人是否向他人借貸，並非彼時上訴人之總經理莊某執
    行職務或管理事務之範圍，亦非其在上訴人營業上所必要一
    切行為權限之範圍內，顯無代理上訴人公司借貸，或在系爭
    6張支票內簽名背書之權限。另原判決事實及理由欄第三段
    第（三）項引用最高法院87年度台上字第709號裁判要旨論
    述「故公司總經理為企業調度之需要向外借款，即不能不認
    為係營業上必要行為。」云云，然上開判決之案例事實與本
    件尚屬有間，自不得比附援引。又證人侯明宗於原審開庭時
    證稱認識上訴人之法定代理人甲○○，然竟未加查證係上訴
    人或莊某個人借款，僅憑莊某所言即逕認借款予上訴人，與
    常情不符，顯見其證詞尚難憑信。
四、系爭支票有關上訴人及法定代理人甲○○背書之印章與原判
    決附表二所示之5張支票上之上訴人發票章不同，顯見系爭
    支票背書之印章係莊某所自刻，應由被上訴人就該印章之真
    正負舉證責任。又莊某未經上訴人同意，自行偽刻印章蓋於
    系爭支票背面，係屬偽造上訴人之背書，上訴人得執此絕對
    抗辯事由對抗被上訴人。且莊某未經上訴人同意，自行偽刻
    印章後蓋於系爭6張支票上，屬不法行為，何來表見事實，
    故本件不得成立代理或表見代理。另原判決所引用最高法院
    75年度台上字第2156號裁判，該案例事實為「公司之印章為
    真正」，與本件系爭支票背面上訴人及法定代理人等印章係
    莊某未經上訴人同意自行偽刻乙節，尚屬有間，自不得比附
    援引。
五、並聲明：
（一）原判決廢棄。
（二）上列廢棄部分，被上訴人於第一審之訴及其假執行之聲請
      均駁回。
參、爭執與不爭執事項：
一、不爭執事項（本院採為判決之基礎）：
（一）被上訴人於95年9月20日匯系爭款項200萬元入上訴人公司
      設於台灣企業銀行沙鹿分行帳戶。
（二）被上訴人執有上訴人公司背書系爭如附表所示6紙之支票
      ，屆期提示不獲付款，業據被上訴人提出系爭支票及退票
      理由單各6紙附卷可稽（詳96年度促字第20420號卷宗第6
      頁至第17頁）。
（三）系爭6紙支票背書之部分，有關上訴人公司及其法定代理
      人之印章，均係由訴外人莊育奇所蓋用。
（四）被上訴人匯入系爭款項200萬元於上訴人公司帳戶，及訴
      外人莊育奇以上訴人公司及其法定代理人之印章於系爭6
      紙支票背書等情，係發生於莊育奇擔任上訴人公司總經理
      之期間。
二、爭執之事項：
（一）訴外人莊育奇擔任上訴人公司之總經理時，以上訴人公司
      名義借款及簽發、背書票據是否對上訴人發生效力？
（二）訴外人莊育奇以公司名義向他人借款及簽發、背書票據之
      行為，是否構成表現代理？
肆、法院之判斷：
一、訴外人莊育奇擔任上訴人公司之總經理時，以上訴人公司名
    義借款及簽發、背書票據對上訴人發生效力：
（一）按稱經理人者，謂由商號之授權，為其管理事務及簽名之
      人；經理人對於第三人之關係，就商號或其分號，或其事
      務之一部，視為其有為管理上之一切必要行為之權，民法
      第553條第1項、第554條第1項定有明文。準此，經理人有
      為商號管理事務及為其簽名之權限，具有對內事務管理權
      及對外代理權之性質。經理人為商號管理事務之權，必須
      為商號之事務，且屬於商號之營業行為；而為商號簽名之
      權，係指商號對外所為之法律行為，必須簽名者，經理人
      皆得為之，性質上應屬代理行為。又經理人得為管理上之
      一切必要行為，故其執行職務所為之行為，即直接對公司
      發生效力，此為法定委任代理之當然效果，與一般意定代
      理人應表明代理之旨，所為法律行為始對本人發生效力之
      情形，尚有不同。且依民法第554條第1項規定，經理權一
      經取得，原則上及於商號營業目的範圍內之事務，除非法
      律有特別限制者外，並無特別授權之問題。所謂一切必要
      行為，須以其商號營業上有關之行為為限。公司法另有經
      理人之特別規定，公司經理人必為民法上之經理人，除公
      司法第29條至第39條有特別規定外，仍有民法關於經理人
      規定之適用，則公司之經理人依公司法第8條規定，當然
      為公司之負責人。
（二）復按經理人有為公司管理事務之權限（公司法第8條第2項
      、民法第553條第1項），而公司背書票據，法律既未設有
      禁止之規定，且為社會上所常見，除有特別情形外，難謂
      經理人為公司背書，不在其管理事務之內（最高法院70年
      度台上字第3816號判決參照）。再按經理人關於營業之行
      為對於本人當然發生效力，縱有舞弊情事，亦係主人與經
      理人間之內部關係，於債權人無關，不能以之為免責之理
      由（最高法院19年度上字第39號判例參照）。
（三）經查，本件訴外人莊育奇向被上訴人借款200萬元，及以
      上訴人公司及其法定代理人之印章於系爭6紙支票上背書
      與被上訴人時，係擔任上訴人公司之總經理乙事，為兩造
      所不爭執之事項。次查，訴外人莊育奇擔任上訴人公司之
      總經理，並無主管事務部門之限制（即民法第553條第3項
      之限制），原則上應得綜理上訴人公司一切營業所需事務
      。又依前揭民法及公司法之規定，應認其係經上訴人公司
      之授權，為上訴人管理事務及簽名之人，且對於第三人之
      關係，視為有為上訴人公司管理上之一切必要行為之權，
      並在執行職務範圍內為上訴人公司之負責人，亦即訴外人
      莊育奇就上訴人公司營業所需之事務，對內有事務管理權
      ，對外有代理權。再查上訴人係一塑膠股份有限公司，其
      公司營業登記項目係塑膠日用品、工業用塑膠製品製造業
      、機械器具零售業、家庭日用品批發業等（本院96年度沙
      簡字第304號事件01卷宗之第14 頁），惟依社會通念與商
      業習慣，若公司資金不足須向他人借款，或須以公司名義
      簽發、背書票據與他人，應屬現代企業經營運作之常態，
      故以上訴人公司名義向他人借款及簽發、背書票據，應屬
      上訴人公司營業上必要行為之一，此亦有證人陳智偉於另
      案96年度沙簡字第207號案件證稱上訴人曾對外向銀行借
      款等語為證。而莊育奇既係上訴人公司之總經理，依上開
      說明，自有以上訴人公司名義向他人借款及簽發、背書票
      據之權限。
（四）又按公司或商號名稱既足以表彰營業之主體，則在票據背
      面加蓋公司、商號印章者，即足生背書之效力。又查，系
      爭6紙支票係莊育奇擔任上訴人公司之總經理時，向被上
      訴人借款而交付與被上訴人，且系爭6紙支票係由上訴人
      公司背書，即蓋有上訴人公司及其法定代理人之印章，依
      前揭說明，莊育奇以上訴人公司名義借款及簽發、背書票
      據應對上訴人發生效力。此外，一般公司於不同金融機構
      之借貸，或方便公司業務之用，而使用異其印鑑章之情形
      ，亦為社會上所常見，且公司就與他人訂立契約或於支票
      上背書時，亦非必須使用印鑑章，始為有效。故上訴人公
      司辯稱系爭6紙支票所蓋之公司及法定代理人之印章，非
      公司平常使用之印章，故系爭支票為無效，其無庸負責云
      云，即顯無據。
（五）另查，由上訴人訴訟代理人於原審96年12月12日審理程序
      中陳稱：「...... 今日書狀證二、證三的請款單都有董
      事長簽名，可證明被告公司（即上訴人公司）並非莊育奇
      一人在主導。.... 」等語可知，上訴人公司簽立票據、
      匯款或接受匯款，皆須董事長同意，是以上訴人公司對外
      之資金往來乙事，董事長應係明知且同意。又由上訴人訴
      訟代理人於原審96年9月13日審理程序中陳稱：「......
      莊育奇指示第三人將資金轉入公司帳戶再領出，公司法代
      是知情的但不曾懷疑。」等語可知，訴外人莊育奇使用上
      訴人公司之帳戶乙事，董事長係默示同意，況依被告所提
      出之公司轉帳傳票，其有諸多款項係匯至上訴人公司帳戶
      ，再由莊育奇匯出，而莊育奇將款項轉進轉出，亦均經上
      訴人公司轉帳之程序填寫轉帳傳票，並經上訴人公司之董
      事長同意，是故莊育奇使用上訴人公司帳戶將資金轉進轉
      出，上訴人公司應係明知且同意。依權利及行為外觀而言
      ，上訴人公司總經理莊育奇在代表其公司執行職務範圍內
      ，有以上訴人公司名義向他人借款及簽發、背書票據之權
      限，已如上述，且莊育奇能輕易使用上訴人公司帳戶將資
      金轉進轉出之情況下，被上訴人因莊育奇之總經理身分而
      信任上訴人公司欲向其借款，始依莊育奇之指示，以匯款
      方式將系爭借款匯入上訴人公司帳戶，應即當然對上訴人
      發生消費借款之效力；至於上訴人辯稱系爭借款係莊育奇
      清償其積欠上訴人之部分借款乙事，實屬莊育奇與上訴人
      公司內部之問題，上訴人殊不得以此為由，否認被上訴人
      與其之間確有借款之事實，否則即有害於相對人之善意信
      賴及交易安全。況依上揭之判例意旨，總經理關於公司營
      業之行為對於公司本人當然發生效力，縱有舞弊情事，亦
      係公司與總經理間之內部關係（如背信、詐欺等罪），於
      債權人無關，不能作為民事免責之理由。從而，被上訴人
      主張上訴人公司經由其總經理莊育奇向被上訴人借款，自
      屬有據，上訴人辯稱並未授權莊育奇對外借款，系爭借款
      係莊育奇個人與被上訴人間之關係云云，顯不足取。
二、如上所述，訴外人莊育奇於擔任上訴人公司總經理時，自有
    以上訴人公司名義向他人借款及簽發、背書票據之權限，則
    莊育奇以上訴人公司名義向他人借款及簽發、背書票據之行
    為，是否構成表現代理，與本件判決結論並無影響，爰不贅
    述。
三、綜上所述，本件上訴人以系爭6紙支票上之背書印章非上訴
    人公司及其法定代理人所有，該背書並非真正，伊無庸負背
    書人責任，及未授權莊育奇對外借款，系爭借款係莊育奇個
    人與被上訴人間之關係等情為抗辯，惟如前述，其抗辯均不
    足採。從而，被上訴人依票據及消費借貸之法律關係，請求
    上訴人給付600萬元，及其中票款4百萬元自支付命令送達被
    告翌日即96年3月28日起至清償日止，按年息百分之6計算之
    利息，及其中借款2百萬元自被上訴人96年5月24日準備書狀
    繕本送達被告翌日即同月26日起，至清償日止按年息百分之
    5計算之法定遲延利息，為有理由，應予准許。原審為被上
    訴人勝訴之判決，並依職權為假執行之宣告，理由雖有不同
    ，結果相同，上訴人猶執陳詞指摘原判決不當，求予廢棄改
    判，為無理由，應駁回其上訴。
伍、本件事證已臻明確，兩造其餘攻擊防禦方法及所舉證據，經
    審酌結果，與本件判決結論均無影響，爰不一一論述，附此
    敘明。
陸、據上論結，本件上訴為無理由，依民事訴訟法第436條之1第
    3 項、第449條第1項、第78條，判決如主文。
中    華    民    國    97    年    7    月    25     日
                  民事第一庭    審判長    蔡王金全
                                法  官    卓進仕
                                法  官    陳學德
上正本證明與原本無異。
本判決僅得以其適用法規顯有錯誤為理由，逕向最高法院提起上
訴，並須經本院許可。如對本判決上訴，須於判決送達後20日內
向本院提出上訴狀，同時表明上訴理由；如已於本判決宣示後送
達前提起上訴者，應於判決送達後10日內補具上訴理由（均須按
他造當事人之人數附繕本）。
中    華    民    國    97    年     7    月    25    日
                                書記官
附表：
┌─┬────┬────┬────┬─────┬────┐
│編│發 票 人│背 書 人│票據號碼│ 票面金額 │發票日暨│
│號│        │        │        │（新臺幣）│到期日  │
├─┼────┼────┼────┼─────┼────┤
│1 │莊育奇  │沅基塑膠│0000000 │60萬元    │95年11月│
│  │        │股份有限│        │          │12日    │
│  │        │公司    │        │          │        │
│  │        │負責人：│        │          │        │
│  │        │甲○○  │        │          │        │
├─┼────┼────┼────┼─────┼────┤
│2 │同上    │同上    │0000000 │70萬元    │95年11月│
│  │        │        │        │          │12日    │
├─┼────┼────┼────┼─────┼────┤
│3 │同上    │同上    │0000000 │70萬元    │95年11月│
│  │        │        │        │          │12日    │
├─┼────┼────┼────┼─────┼────┤
│4 │同上    │同上    │0000000 │60萬元    │95年11月│
│  │        │        │        │          │17日    │
├─┼────┼────┼────┼─────┼────┤
│5 │同上    │同上    │0000000 │70萬元    │95年11月│
│  │        │        │        │          │17日    │
├─┼────┼────┼────┼─────┼────┤
│6 │同上    │同上    │0000000 │70萬元    │95年11月│
│  │        │        │        │          │17日    │
└─┴────┴────┴────┴─────┴────┘


司法院資訊處製作；財團法人民間司法改革基金會備份。
